---
title: "Pacotes para a Importação de Dados da Internet "
subtitle: "Análise de Dados Financeiros e Econômicos com o R"
author: "Marcelo S. Perlin"
date: last-modified
date-format: DD/MM/YYYY
institute: EA-UFRGS
format:
  revealjs: 
    theme: "content/theme-msperlin.scss"
    scrollable: true
    favicon: figs/R_logo.svg.png
footer: 'ADFER - UFRGS'
self-contained: true
execute: 
  echo: true
  cache: false
bibliography: "content/bibfile_ADFER.bib"
title-block-banner: true
toc: true
toc-depth: 1
toc-title: "Sumário"
---

```{r}
#| echo: false
classtools::setup_quarto_slides("content")
```

# R e a Internet

## Por que importar dados da internet?

::: {.incremental}
- acessibilidade, quantidade e qualidade!
- reprodutibilidade de pesquisa
- flexibilidade da janela de análise 
- fácil compartilhamento
:::

## Quais dados podemos importar?

::: {.incremental}
- Mercado Financeiro 
    - Preços de fechamento e ajustados de preços de ações e contratos derivativos
    - Preços e yields de títulos públicos
    - Curvas de juros
    - Dados corporativos de empresas negociadas em bolsa:
        - Sistema DFP (Balanços financeiros Anuais: BP, DRE, FC)
        - Sistema FRE (diversos dados corporativos)
- Economia
    - diversos dados do IBGE, SUS e BCB
:::


# Pacote `yfR` [@R-yfR]

## Introdução 

> Pacote `yfR` faz a comunicação do R com os dados financeiros disponíveis no _Yahoo Finance_. 

Os diferenciais do `yfR` são:

- Limpeza e organização
- Controle de erros de importação
- Comparação de datas a um _benchmark_
- Uso de sistema de cache
- Acesso a _tickers_ em índices de mercado
- Processamento paralelo
- Flexibilidade de formato (mudança de frequência dos dados, e tipo de tabela)

## Ibovespa desde 1995

```{r}
# set tickers
my_tickers <- "^BVSP"
first_date <- '2000-01-01'
last_date <- Sys.Date()
cache_folder <- "~/.cache/yfR/"

df_yf <- yfR::yf_get(tickers = my_tickers,
                     first_date = first_date,
                     last_date = last_date,
                     cache_folder = cache_folder)

dplyr::glimpse(df_yf)
```

## Gráfico Ibovespa

```{r}
#| echo: false

library(ggplot2)

p <- ggplot(df_yf, 
            aes(x = ref_date,
                y = cumret_adjusted_prices)) + 
  geom_line() + 
  labs(x = 'Datas',
       y = "Valor Acumulado",
       title = "Valor Acumulado do Ibovespa ao longo dos anos") + 
  theme_light()

p
```

## Exemplo para várias empresas

```{r}
# set tickers
my_tickers <- c('PETR4.SA', 'CIEL3.SA',
                'GGBR4.SA', 'GOAU4.SA')
first_date <- "2015-01-01"
last_date <- Sys.Date()

df_yf <- yfR::yf_get(tickers = my_tickers,
                     first_date = first_date,
                     last_date = last_date,
                     cache_folder = cache_folder)

dplyr::glimpse(df_yf)
```

## Grafico

```{r}
#| echo: false
p <- ggplot(df_yf, 
            aes(x = ref_date,
                y = cumret_adjusted_prices,
                color = ticker)) + 
  geom_line() + 
  labs(x = 'Datas',
       y = "Valor Acumulado",
       title = "Valor Acumulado de cada Ação") + 
  theme_light() + 
  geom_hline(yintercept = 1)

p
```


## Baixando Dados da Composição do Ibovespa

```{r}
# set tickers
df_ibov <- yfR::yf_index_composition("IBOV")

dplyr::glimpse(df_ibov)
```


# Pacote `GetTDData` [@R-GetTDData]

## Introdução 

> Pacote `GetTDData` importa os dados de preços e _yields_ de títulos do Tesouro Direto do site do Tesouro Nacional e os organiza para facilitar a análise.

- resultado é sempre um `dataframe` com dados empilhados. 
- disponibiliza dados para diferentes tipos de títulos de dívida, para diferentes maturidades


```{r}
asset_codes <- 'LTN'   # Identifier of assets
maturity <- '010121'  # Maturity date as string (ddmmyy)
first_year <- 2015
last_year <- 2024
dl_folder <- "~/.cache/GetTDData/"

# download
df_TD <- GetTDData::td_get(asset_codes, 
                           first_year = first_year,
                           last_year = last_year,
                           dl_folder = dl_folder)

dplyr::glimpse(df_TD)
```

## Preços de LTNs

```{r}
#| echo: FALSE

library(dplyr)

p <- ggplot(data = df_TD, aes(x = ref_date,
                              y = price_bid,
                              color = asset_code)) +
  geom_line() +
  labs(y = glue::glue('Preços de {asset_codes}'),
       x = 'Data',
       title = glue::glue('Preços para {n_distinct(df_TD$asset_code)} {asset_codes}'),
       subtitle = glue::glue('Dados entre {first_year} e {last_year}'),
       caption = glue::glue('Dados obtidos junto ao Tesouro Nacional em {Sys.time()}')) +
  theme_bw() +
  scale_color_discrete(name = 'Título TD') 

p
```

## Yields LTN

```{r}
#| echo: false
p <-
  ggplot(data = df_TD, aes(x = ref_date, y = yield_bid,
                           color = asset_code)) +
  geom_line() +
  labs(y = 'Retorno Préfixados', x = 'Data',
       title = glue::glue('Retornos Pré-fixados para {n_distinct(df_TD$asset_code)} {asset_codes}'),
       subtitle = glue::glue('Dados entre {first_year} e {last_year}'),
       caption = glue::glue('Dados obtidos junto ao Tesouro Nacional em {Sys.time()}'),
       legend = '') +
  theme_bw() +
  scale_color_discrete(name = 'Título TD') 

print(p) 
```

## Curva de Juros

```{r}
library(GetTDData)

# get yield curve
df_yield <- get.yield.curve()

# check result
dplyr::glimpse(df_yield)
```

## Gráfico

```{r, echo=FALSE}
library(ggplot2)

p <- ggplot(df_yield, aes(x=ref_date, y = value) ) +
  geom_line(size=1) + geom_point() + facet_grid(~type, scales = 'free') +
  labs(title = paste0('The current Brazilian Yield Curve - ', df_yield$current.date[1])) + 
  theme_bw()

print(p)
```

# Pacote `rb3` [@R-rb3]

## Introdução 

> Pacote desenvolvido por Wilson Freitas, especializado na captura de dados da B3, a bolsa brasileira

Possui dados para:

* equities/stocks
* futures
* FII (Reits)
* options
* BDRs
* historical yield curves (calculated from futures contracts)
* B3 indexes composition

## Exemplo para curva de juros

```{r}
#| eval: false
library(rb3)
library(glue)
library(stringr)

# TODO: Get more examples
date_vec <- bizdays::bizseq(Sys.Date() - 365 * 5, Sys.Date(), "Brazil/ANBIMA")
fetch_marketdata("b3-reference-rates", 
                 refdate = date_vec,
                  curve_name = c("DIC", "DOC", "PRE"),
                  throttle = TRUE)

df_yc <- rb3::yc_brl_get() |>
  dplyr::collect() |>
  dplyr::filter(cur_days < 2500)

dplyr::glimpse(df_yc)
```

## Gráfico da Curva

```{r}
#| echo: false
#| eval: false

library(ggplot2)

p <- ggplot(
  df_yc,
  aes(
    x = forward_date,
    y = r_252,
    group = refdate,
    color = factor(refdate)
  )
) +
  geom_line(linewidth = 1) +
  labs(
    title = "Histórico de Curva de Juros no Brasil",
    caption = str_glue("Dados importados com módulo rb3 em {classtools::format_date(Sys.Date())}"),
    x = "Data Futura",
    y = "Taxa de Juros Anual",
    color = "Data de Referência"
  ) +
  theme_light() +
  scale_y_continuous(labels = scales::percent) + 
  colorspace::scale_color_discrete_sequential() +
  theme(legend.position="none")

p
```

# Pacote `GetBCBData` [@R-GetBCBData]

## Introdução 

> Pacote que permite acesso ao [Sistema de Séries Temporais (SGS)](https://www3.bcb.gov.br/sgspub/localizarseries/localizarSeries.do?method=prepararTelaLocalizarSeries) do Banco Central Brasileiro (BCB)

- Uso de um sistema de _cache_ local para acelerar solicitações repetidas de dados;
- Escolha do formato da saída: longo (orientado a linhas, dados empilhados) ou amplo (orientado a colunas)
- Tratamento interno de erros. Mesmo que a série solicitada não exista, a função ainda retornará todos os resultados.
- identificadores de séries disponíveis no [sistema de séries temporais do BCB](https://www3.bcb.gov.br/sgspub/localizarseries/localizarSeries.do?method=prepararTelaLocalizarSeries)
- Com o `id` e período de tempo, usamos função `GetBCBData::gbcbd_get_series()` para baixar os dados

## Exemplo para série de inadimplência de crédito pessoal no brasil

```{r}
library(GetBCBData)
library(dplyr)

# set ids and dates
id_series <- c(perc_default = 21082)
first_date = '2010-01-01'

# get series from bcb
df_cred <- gbcbd_get_series(id = id_series,
                            first.date = first_date,
                            last.date = Sys.Date(), 
                            use.memoise = FALSE)

# check it
glimpse(df_cred)
```

## Gráfico

```{r}
#| echo: false
library(ggplot2)

p <- ggplot(df_cred, aes(x=ref.date, y = value)) +
  geom_line() + 
  labs(y = 'Percentage of credit default',
       x = '',
       title = 'Credit Default in Brazil',
       caption = 'Source: SGS - BCB (by GetBCBData)') + 
  theme_bw()

print(p)
```
## A Taxa Selic

```{r}
my_id <- c('Taxa SELIC' = 432)
first_date <- '2010-01-01'
last_date <- Sys.Date()

df_bcb <- GetBCBData::gbcbd_get_series(
  my_id,
  first.date = first_date, 
  last.date = last_date
)

dplyr::glimpse(df_bcb)
```

## Gráfico da SELIC

```{r, echo=FALSE}
p <- ggplot(df_bcb, aes(x = ref.date, 
                        y = value/100)) +   
  geom_line() + 
  labs(x = 'Juros', 
       y = 'Taxa Selic (meta)',
       title = "Taxa de Juros Básica no Brasil (SELIC") + 
  scale_y_continuous(labels = scales::percent) + 
  theme_light()
p
```


# Pacote `GetDFPData2` [@R-GetDFPData2]

## Introdução 

> Pacote `GetDFPData2` [@R-GetDFPData2] é uma evolução do pacote `GetDFPData` [@R-GetDFPData] e fornece uma interface aberta para todas as demonstrações financeiras distribuídas pela B3 e pela CVM nos sistemas DFP (dados anuais)

- Permite acesso a dados anuais do:
  - DRE (demonstrativo de resultado do exercício)
  - BP (balanço patrimonial)
  - DFC (demonstrativo de fluxo de caixa)
  
## Exemplo de uso

```{r}
# get info for companies in B3
df_info <- GetDFPData2::get_info_companies()

# check it
dplyr::glimpse(df_info)
```


## Dados Financeiros da GRENDENE SA

```{r}
#| message: false 
id_companies <- 19615
first_year <- 2010
last_year  <- 2022

# download data
l_dfp <- GetDFPData2::get_dfp_data(
  companies_cvm_codes = id_companies,
  type_docs = '*', # get all docs  
  type_format = 'con', # consolidated
  first_year = first_year,
  last_year = last_year
)

dplyr::glimpse(l_dfp)
```

## O lucro da GRENDENE SA (código)

```{r}
#| echo: false
dre <- l_dfp$`DF Consolidado - Demonstração do Resultado`

id_LL <- "3.11"

LL <- dre |>
  dplyr::filter(CD_CONTA == id_LL) |>
  dplyr::select(DENOM_CIA, DT_REFER, CD_CONTA, VL_CONTA) |>
  dplyr::mutate(VL_CONTA = VL_CONTA*1000)
```

## O lucro da Grendene (tabela)

```{r}
#| echo: false
LL |>
  gt::gt() |>
  gt::tab_header("Lucro da GRENDENE SA") |>
  gt::fmt_currency(VL_CONTA, currency = "BRL")
```


## O EBITDA da Grendene SA (código)

```{r}
#| echo: false

id_EBITDA <- "3.05"

EBITDA <- dre |>
  dplyr::filter(CD_CONTA == id_EBITDA) |>
  dplyr::select(DENOM_CIA, DT_REFER, CD_CONTA, VL_CONTA) |>
  dplyr::mutate(VL_CONTA = VL_CONTA*1000)
```

## O EBITDA da Grendene SA (tabela)

```{r}
#| echo: false
EBITDA |>
  gt::gt() |>
  gt::tab_header("EBITDA da GRENDENE SA") |>
  gt::fmt_currency(VL_CONTA, currency = "BRL")
```

# Pacote `GetFREData` [@R-GetFREData]

## Introdução

> O pacote `GetFREData` importa dados do sistema FRE (Formulário de Referência) da B3

- inclui dados para eventos e informações corporativas
  - composição do conselho e diretoria
  - remuneração dos conselhos
  - composição da dívida
  - vários outros. 

## Exemplo de uso

```{r}
#| message: false
id_companies <- 23264
first_year <- 2017
last_year  <- 2018

# download data
l_fre <- GetFREData::get_fre_data2(companies_cvm_codes = id_companies,
                      first_year = first_year,
                      last_year = last_year)

dplyr::glimpse(l_fre)
```

# Tarefa de final de aula

## Tarefa 02

1. Utilizando pacote `yfR`, baixe os dados da ação MDIA3 (ticker MDIA3.SA) no _Yahoo Finance_ para os últimos 30 dias.   
    - Qual o preço ajustado mais baixo no período analisado? 
    - Qual a data com o preço mais baixo?
    - Faça um gráfico simples com função `plot()`

2. Utilize pacote `GetBCBData` para baixar dados do IPCA mensal (em % anual) nos últimos 5 anos. 
    - É possível observar algum período com deflação, inflação negativa, mensal?

3. Visite o [site](https://www3.bcb.gov.br/sgspub/localizarseries/localizarSeries.do?method=prepararTelaLocalizarSeries) de sistema de séries temporais do Banco Central do Brasil e escolha uma série para análise de acordo com seus próprios interesses de pesquisa. Importe a mesma usando pacote `GetBCBData`.

4. Utilizando função `GetDFPData2::get_info_companies`, baixe informações sobre as ações negociadas na B3. 
    - Quantas empresas no total estão atualmente disponíveis no banco de dados?     - Qual a proporção de empresas ativas (veja coluna `SIT_REG`)? 
    - Qual a empresa mais antiga (veja coluna `DT_REG`)? 
    - Quantas empresas existem para o setor de "Alimentos"?

5. Com pacote `GetDFPData2`, baixe os demostrativos financeiros mais recentes da Petrobras. 
    - Qual foi o seu lucro líquido no exercício? 
    - Qual foi o pagamento total de proventos para o acionista (dividendo ou JSCP) mais recente?

6. Com base no pacote `GetTDData`, baixe dados para títulos do tipo LTN (Letras Financeiras do Tesouro) entre 2015 e `r lubridate::year(Sys.Date())`. 
    - Entre todas LTNs, qual o título com maior data de vencimento?
    - Entre todas LTNs, qual o título de menor preço atualmente (última data)?


# Referências {.unlisted}