---
title: "VPL e outros critérios de investimento"
subtitle: "@ross, capítulo 09"
author: "Marcelo S. Perlin"
date: last-modified
date-format: DD/MM/YYYY
institute: EA-UFRGS
format:
  revealjs: 
    theme: "/home/msperlin/.quarto-slides-extras/theme-msperlin.scss"
footer: 'Administração Financeira - UFRGS'
self-contained: true
execute: 
  echo: false
  cache: false
bibliography: "/home/msperlin/.quarto-slides-extras/bibfile.bib"
logo: "/home/msperlin/.quarto-slides-extras/ufrgs3.jpg"
title-block-banner: true
toc: true
toc-depth: 1
toc-title: "Sumário"
---

```{r}
#| echo: false
classtools::setup_quarto_slides()
```


```{r}
link_gsheets <- "https://docs.google.com/spreadsheets/d/1tEvZNg-wImcp1Mx1ppQ1jo_9dvXIsFHoFVpep9tEkjg/edit?usp=sharing"
```

# Introdução a análise de projetos

## Introdução

> Decisão de Orçamento de Capital: Processo de decidir quais ativos imobilizados uma empresa deve adquirir. 

::: {.incremental}

- Qualquer empresa possui um número enorme de investimentos possíveis, determinando a natureza das operações e produtos da empresa a longo prazo.

- É fundamental, pois os ativos imobilizados definem o negócio da empresa.   
  - Pode ser chamado de "alocação estratégica de ativos".
:::

## Um projeto e seus fluxos de caixa

```{r}
l_out <- classtools::create_cashflow_plot(1000, rep(150,4), 1500)

l_out$p
```


# Valor Presente Líquido (VPL)

## Conceito

> VPL = Valor justo do projeto hoje (t=0). É a soma dos fluxos de caixa descontados, considerando saídas e entradas de caixa. Mede o valor criado ou agregado hoje por um investimento. É a diferença entre o valor de mercado de um investimento e seu custo.      

::: {.incremental}

- Um investimento somente vale a pena se criar valor, isto é, se, após o pagamento de todos os custos, resta algum valor o seu criador.   
  - Exemplo: Comprar uma casa por `r classtools::format_cash(350000)`, gastar `r classtools::format_cash(150000)` na reforma (custo total `r classtools::format_cash(500000)`) e vendê-la por `r classtools::format_cash(600000)`. O VPL é `r classtools::format_cash(100000)`.   

:::


## Fórmula do VPL

$$VPL = - FC_0 + \sum ^T _{t=1} \frac{FC_t}{(1+r)^t}$$

## Exemplo

> Uma empresa está avaliando um projeto com investimento inicial de 100.000 R\$, o qual terá prejuízo de 20.000 R\$ nos dois primeiros anos e lucro de 40.000 nos restantes 3 anos. Considerando um custo de capital de 12\% ao ano, calcule o VPL do projeto.

[Planilha de Cálculos](`r link_gsheets`)

# Período de Payback

## Conceito

> Período de Payback: O tempo necessário para que um investimento gere fluxos de caixa suficientes para recuperar seu custo inicial.   

- Regra do Período de Payback: Um investimento é aceitável se seu período de payback calculado for menor do que um número predeterminado de anos (período de corte).    

- Cálculo: Some os fluxos de caixa futuros até que o total acumulado iguale ou exceda o investimento inicial.  

## Exemplo payback simples

> Quanto tempo é necessário para recuperar o valor inicial do investimento abaixo?

```{r}
CFs <- c(-100000, 
         rep(-5000, 2),
         rep(60000, 3))

tab <- tibble::tibble(
  Tempo = 0:(length(CFs)-1),
  FC = CFs,
  FCAcumulado = cumsum(FC),
  payback = ifelse(FCAcumulado > 0, "Pagou!", "Não pagou")
)

tab |>
  gt::gt() |>
  gt::tab_header("Fluxos de caixa e cálculo de payback") |>
  gt::data_color(payback) |>
  gt::fmt_currency( columns = c("FC", "FCAcumulado"), currency = "BRL")
```

## Período de Payback Descontado

> Período de Payback Descontado: O tempo necessário para que a soma dos fluxos de caixa descontados de um investimento seja igual ao seu custo inicial.    

- Corrige a falha do payback tradicional de ignorar o valor do dinheiro no tempo.    

- Regra do Payback Descontado: Um investimento é aceitável se seu payback descontado for menor do que um número predeterminado de anos.    

- Cálculo:
  1. Desconte cada fluxo de caixa futuro à taxa de retorno exigida.    
  2. Some os fluxos de caixa descontados acumulados até que o total iguale o investimento inicial.    

## Exemplo Payback descontado

```{r}
r <- 0.07
```

> Quanto tempo para recuperar o valor inicial, levando em conta o valor do dinheiro no tempo (`r classtools::format_percent(r)` ao ano)?

```{r}
CFs <- c(-100000, 
         rep(-5000, 2),
         rep(60000, 3))

tab <- tibble::tibble(
  Tempo = 0:(length(CFs)-1),
  FC = CFs,
  FC_Descontado = FC/(1+r)^Tempo,
  FC_Descontado_Acumulado = cumsum(FC_Descontado),
  payback = ifelse(FC_Descontado_Acumulado > 0, "Pagou!", "Não pagou")
)

tab |>
  gt::gt() |>
  gt::tab_header("Fluxos de caixa e cálculo de payback") |>
  gt::data_color(payback) |>
  gt::fmt_currency( columns = c("FC", "FC_Descontado_Acumulado", 
                                "FC_Descontado"), currency = "BRL")
```

## Vantagens e Desvantagens Payback simples e descontado

- Vantagens
  - Simples e intuitivo
  - Leva em conta a incerteza dos fluxos de caixa futuros
  - Tem um viés a favor da liquidez
- Desvantagens
  - Ignora o valor do dinheiro no tempo (na versão não-descontada)
  - Ignora fluxos de caixa além da data de corte 
  - Tem tendência contrária a projetos de longo prazo (ex: pesquisa e desenvolvimento, projetos novos). 


# Taxa Interna de Retorno (TIR)

## Conceito

> Taxa Interna de Retorno (TIR): A taxa de desconto que torna o VPL de um investimento igual a zero. É a taxa de retorno "interna" que depende apenas dos fluxos de caixa do investimento.     

- Uma única taxa indicando os méritos financeiros do projeto.

- Representa a remuneração de capital implícita pelo projeto.

- Formalmente, a TIR é o custo do capital que faz com que o VPL seja igual a zero.


## Representação Gráfica (1)

```{r}
l <- classtools::create_cashflow_plot(1000, 
                                      c(-200, -100, 300, 350), 1200)

l$p
```

## Representação Gráfica (2)

```{r}
library(ggplot2)
library(ggtext)

r_vec <- seq(0, 0.3, by=0.01)

pvs <- purrr::map_dbl(r_vec, FinCal::npv, cf = l$cashflows$CF)

my_irr <- FinCal::irr(l$cashflows$CF)

df_plot <- tibble::tibble(
  r_vec,
  pvs
)

p <- ggplot(df_plot, aes(x = r_vec, y = pvs)) + 
  geom_line() +
  geom_hline(yintercept = 0, linewidth = 1, color = 'gray') + 
  geom_point(aes(x = my_irr, y = 0), size = 5, color = "blue") +
  geom_textbox(x = my_irr*1.5, y = -0.15*(max(pvs)-min(pvs)), 
                   label = glue::glue("TIR é encontrada quando VPL = 0, isto é TIR={classtools::format_percent(my_irr)}" ),
               color = 'blue') +
  labs(x = "Custo do Capital (r)",
       y = "VPL") + 
  theme_light() + 
  scale_x_continuous(labels = classtools::format_percent)

p
```


## TIR na HP12-C e em planilhas

> Um projeto possui investimento inicial de 100.000 R$ com entradas positivas de capital no valor de 60.000, para o primeiro e segundo ano de sua existência. Qual a taxa interna de retorno implícita nesse projeto?

<hr>

- Pela HP 12 C
  - Passos:
    1. 100000 CHS g PV
    1. 60000 g PMT
    1. 60000 g PMT
    1. F FV	

TIR = 13,06 %

<hr>

[Exemplo planilha](`r link_gsheets`)


## Critério de Decisão da TIR

- Se TIR > r (custo do capital)
  - Projeto deve ser aceito (VPL > 0).

- Se TIR < r (custo do capital)
  - Projeto deve ser rejeitado (VPL < 0).

# Problemas com a TIR

## Fluxos de caixa não convencionais

- Ocorrem quando há mais de uma mudança de sinal nos fluxos de caixa (ex: negativo, positivo, negativo).    

- Podem levar a Taxas de Retorno Múltiplas (múltiplas TIRs) ou nenhuma TIR.    

- Nesses casos, a regra da TIR pode ser ambígua ou levar a decisões incorretas. A regra do VPL continua válida.    

## Exemplo 

```{r}
l <- classtools::create_cashflow_plot(60, 
                                      c(155), -100)

l$p
```

- Qual é  a TIR ?

## Múltiplos valores de TIR


```{r}
library(ggplot2)
library(ggtext)

r_vec <- seq(0.2, 0.4, by=0.01)

npvs <- purrr::map_dbl(r_vec, FinCal::npv, cf = l$cashflows$CF)

df_plot <- tibble::tibble(
  r_vec,
  npvs
)

p <- ggplot(df_plot, aes(x = r_vec, y = npvs)) + 
  geom_line(linewidth = 1.5) +
  geom_hline(yintercept = 0, linewidth = 1, color = 'gray') + 
  labs(title = "Exemplo com múltiplos valores de TIR",
       x = "Custo do Capital (r)",
       y = "VPL") + 
  theme_light() + 
  scale_x_continuous(labels = classtools::format_percent)

p
```

## TIR inexistente (1)

```{r}
l <- classtools::create_cashflow_plot(51, 
                                      100, -50)

l$p
```

## TIR inexistente (2)


```{r}
library(ggplot2)
library(ggtext)

r_vec <- seq(0, 0.2, by=0.01)

pvs <- purrr::map_dbl(r_vec, FinCal::npv, cf = l$cashflows$CF)

df_plot <- tibble::tibble(
  r_vec,
  pvs
)

p <- ggplot(df_plot, aes(x = r_vec, y = pvs)) + 
  geom_line() +
  geom_hline(yintercept = 0, linewidth = 1, color = 'gray') + 
  labs(title = "Exemplo de TIR inexistente",
       x = "Custo do Capital (r)",
       y = "VPL") + 
  theme_light() + 
  scale_x_continuous(labels = classtools::format_percent)

p
```

## Projetos excludentes

- São projetos onde a aceitação de um impede a aceitação do outro.    

- A TIR pode levar a uma classificação incorreta. O projeto com a maior TIR não é necessariamente o melhor (aquele com o maior VPL).    

- Conflitos entre TIR e VPL podem ocorrer dependendo da taxa de desconto.    

- Sempre priorize o projeto com o maior VPL.    

## Exemplo projetos excludentes

```{r}
library(ggplot2)
library(ggtext)

FCs <- tibble::tibble(
  Tempo = 0:4,
  FC_1 = c(-100, 50, 40, 40, 30),
  FC_2 = c(-100, 20, 40, 50, 60)
)

FCs |>
  gt::gt() |>
  gt::tab_header("Fluxos de caixa de dois projetos")
```

## Curvas VPLs

```{r}
r_vec <- seq(0, 0.3, by=0.01)
pvs_1 <- purrr::map_dbl(r_vec, FinCal::npv, cf = FCs$FC_1)
pvs_2 <- purrr::map_dbl(r_vec, FinCal::npv, cf = FCs$FC_2)

df_plot <- tibble::tibble(
  r_vec = rep(r_vec, 2),
  pvs = c(pvs_1, pvs_2),
  Projeto = c(rep("Projeto 01", length(pvs_1)),
              rep('Projeto 02', length(pvs_2)) )
)

p <- ggplot(df_plot, aes(x = r_vec, y = pvs, color = Projeto)) + 
  geom_line(linewidth = 1) +
  geom_hline(yintercept = 0, linewidth = 1, color = 'gray') + 
  labs(title = "Exemplo de projetos excludentes", 
       x = "Custo do Capital (r)",
       y = "VPL") + 
  theme_light() + 
  scale_x_continuous(labels = classtools::format_percent)

p
```

## Resumo

- Múltiplas soluções para a TIR
  - Implica intervalo onde VPL >0
- TIR Inexistente
  - Projeto pode ser rejeitado pois VPL é negativo
- Avaliação de projetos excludentes
  - Critério da TIR, usado isoladamente, não é válido. Use o critério VPL


# Índice de Rentabilidade

## Conceito

> Indica a rentabilidade de um projeto em termos relativos. É Intimamente ligado ao VPL

$$IR = \frac{ \sum ^T _{t=1} \frac{FC_t}{(1+r)^t}}{FC_0}$$

Se IR=1, VPL = 0, TIR=r

Se IR>1, VPL>0, TIR>r

Se IR<1, VPL<0, TIR<r

## Conclusões
  
> O VPL é o único critério que consistentemente leva às decisões corretas para aceitar/rejeitar projetos e para escolher entre projetos mutuamente excludentes.    

- Na prática, o VPL é uma estimativa e há incerteza.    

- Empresas frequentemente usam múltiplos critérios para avaliar propostas: 
  - Payback, TIR, podem fornecer "pistas" adicionais e ajudar a avaliar a confiabilidade da estimativa do VPL
  - Sinais conflitantes entre os critérios podem indicar a necessidade de uma análise mais detalhada.    

## Referências {.unlisted}