---
title: "Introdução a Fundos Imobiliários (FIIs)"
subtitle: "@ross, capítulo 08"
author: "Marcelo S. Perlin"
date: last-modified
date-format: DD/MM/YYYY
institute: EA-UFRGS
format:
  revealjs: 
    include-after-body: "content/clock.txt"
    theme: "content/theme-msperlin.scss"
footer: 'Administração Financeira - UFRGS'
self-contained: true
execute: 
  echo: false
  cache: false
bibliography: "content/bibfile.bib"
logo: "content/ufrgs3.jpg"
toc: true
toc-depth: 1
toc-title: "Sumário"
---

```{r}
#| echo: false
classtools::setup_quarto_slides('content')

library(dplyr)
library(ggplot2)

eodhdR2::set_token(classtools::get_eodhd_token())

# ---------------------------------------------------------------------------
# Dados baixados uma única vez por render (evita chamadas repetidas à API)
# ---------------------------------------------------------------------------
fii_tickers <- c("XPML11", "HGLG11", "HGCR11", "VINO11")
fii_first_date <- Sys.Date() - 5 * 365
fii_last_date <- Sys.Date()

fii_data <- purrr::map(
  fii_tickers,
  \(t) list(
    prices = dplyr::arrange(eodhdR2::get_prices(t, "SA"), date),
    divs   = dplyr::arrange(eodhdR2::get_dividends(t, "SA"), date)
  )
) |>
  purrr::set_names(fii_tickers)

# Rendimentos anuais, ajustando anos incompletos (primeiro e último)
get_annual_divs <- function(ticker) {
  fii_data[[ticker]]$divs |>
    dplyr::filter(date >= fii_first_date, date <= fii_last_date) |>
    dplyr::mutate(
      year = lubridate::year(date),
      partial = year %in% c(min(year), max(year))
    ) |>
    dplyr::group_by(year) |>
    dplyr::reframe(
      n_values = dplyr::n(),
      extra = ifelse(partial[1], mean(value) * (12 - dplyr::n()), 0),
      sum_div = sum(value) + extra
    ) |>
    dplyr::arrange(year)
}

# CAGR dos rendimentos: usa o número de ANOS entre os pontos (n - 1)
get_div_cagr <- function(divs_annual) {
  n_periods <- max(divs_annual$year) - min(divs_annual$year)
  if (n_periods < 1) return(NA_real_)
  (divs_annual$sum_div[nrow(divs_annual)] / divs_annual$sum_div[1])^(1 / n_periods) - 1
}

# Resumo do fundo (DY dos últimos 12 meses)
get_fii_summary <- function(ticker) {
  prices <- fii_data[[ticker]]$prices
  last_price <- prices$close[nrow(prices)]
  last_divs  <- dplyr::filter(fii_data[[ticker]]$divs, date >= fii_last_date - 365)
  list(last_price = last_price, dy = sum(last_divs$value) / last_price)
}

# Preços "limpos": remove cotações claramente inconsistentes (erros do provedor)
get_clean_prices <- function(ticker) {
  prices <- fii_data[[ticker]]$prices |>
    dplyr::filter(date >= fii_first_date, date <= fii_last_date) |>
    dplyr::arrange(date)

  med <- stats::median(prices$adjusted_close, na.rm = TRUE)

  prices |>
    dplyr::filter(
      !is.na(adjusted_close),
      adjusted_close > 0.1 * med,
      adjusted_close < 10 * med
    )
}

# Gráfico de rendimentos anuais
get_div_plot <- function(ticker) {
  divs_annual <- get_annual_divs(ticker)
  cagr <- get_div_cagr(divs_annual)

  ggplot(divs_annual, aes(x = factor(year), y = sum_div)) +
    geom_col(fill = "#1667c4") +
    geom_text(aes(label = classtools::format_cash(sum_div)), vjust = -0.5, size = 4) +
    labs(
      title = paste0("Rendimentos anuais para ", ticker),
      subtitle = paste0("CAGR: ", classtools::format_percent(cagr)),
      x = "Ano",
      y = "Soma de rendimentos ajustados (R$)",
      caption = "Fonte: EODHD. Anos incompletos ajustados pela média mensal."
    ) +
    theme_light()
}

# Screener de FIIs (fonte: Fundamentus): P/VP, DY e vacância média
get_fii_screener <- function() {
  cache_folder <- fs::path(tools::R_user_dir("AF-slides", which = "cache"), "fii-screener")
  fs::dir_create(cache_folder, recurse = TRUE)
  f_cache <- fs::path(cache_folder, glue::glue("fii_screener_{Sys.Date()}.rds"))
  if (fs::file_exists(f_cache)) return(readr::read_rds(f_cache))

  my_locale <- readr::locale(decimal_mark = ",", grouping_mark = ".")
  pct <- function(x) readr::parse_number(x, locale = my_locale) / 100
  num <- function(x) readr::parse_number(x, locale = my_locale)

  df <- rvest::read_html(
      "https://www.fundamentus.com.br/fii_resultado.php",
      encoding = "ISO-8859-1") |>
    rvest::html_table() |>
    purrr::pluck(1) |>
    janitor::clean_names() |>
    dplyr::mutate(
      dplyr::across(c(ffo_yield, dividend_yield, vacancia_media), pct),
      dplyr::across(c(cotacao, p_vp, valor_de_mercado, liquidez), num)
    )

  readr::write_rds(df, f_cache)
  df
}
```

# Introdução

## Objetivos de aprendizagem

::: {.incremental}
- Entender **o que é um FII** e por que ele se tornou uma das principais portas de entrada para a renda variável no Brasil

- Diferenciar os segmentos (**tijolo** e **papel**) e os riscos típicos de cada um

- Conhecer os indicadores de análise (**DY, P/VP, vacância e CAGR**) e as suas armadilhas

- Aplicar esses conceitos em FIIs reais negociados na B3
:::

Referência principal: [@ross], capítulo 08.

## O que são FIIs?

> Fundos de Investimento Imobiliário (FIIs) são contratos típicos do mercado de renda variável, onde existe uma comunhão de recursos destinados à aplicação em empreendimentos imobiliários.

::: {.incremental}
- Semelhante a uma ação de uma empresa, o FII é uma forma de investir em imóveis sem precisar comprar um imóvel físico inteiro, pois o patrimônio do fundo é dividido em **cotas**
- O cotista tem direito a receber uma parcela das receitas (aluguéis, juros) proporcional ao número de cotas que possui
- São negociados na bolsa de valores (B3) de forma semelhante a ações
:::

## Imóvel Físico vs. FIIs {background-image="figs/investidor.jpg" background-opacity=0.25}

::: {.incremental}
- **Liquidez:** as cotas são negociadas em bolsa e liquidadas em **D+2**; vender um imóvel físico pode levar meses ou anos
- **Fracionamento:** é possível investir com valores muito baixos (ex: R$ 10 ou R$ 100) de forma diversificada
- **Gestão Profissional:** uma equipe especializada administra os inquilinos e os imóveis
- **Diversificação:** um único fundo pode ter dezenas de imóveis com centenas de inquilinos
- **Isenção de IR:** os rendimentos distribuídos aos cotistas pessoa física podem ser **isentos** de Imposto de Renda (sob condições legais — ver adiante)
:::

## Performance de FIIs no longuíssimo prazo (USA)

![Performance de REITs nos EUA - fonte: [globalxetfs](https://www.globalxetfs.com/articles/reits-a-key-portfolio-building-block)](figs/Historical-Performance-Global-REITs-image-5.png)

::: {.incremental}
- REITs são o equivalente internacional dos FIIs, mas seguem regras próprias (nos EUA, a distribuição de ~90% do lucro tributável é obrigatória)
- No longo prazo, o retorno total do imobiliário listado é competitivo com o de ações, com menor volatilidade
- Essa evidência reforça o papel de imóveis listados em uma carteira de longo prazo
:::

## Como funciona a Distribuição de Rendimentos?

::: {.incremental}
- A [Lei 8.668/93](https://www.planalto.gov.br/ccivil_03/leis/l8668.htm) exige a distribuição de, no mínimo, **95% do lucro** apurado em **regime de caixa**, com base em balanço semestral (30/06 e 31/12)
- No entanto, a grande maioria dos fundos opta por realizar distribuições **mensais**
- Essa constância atrai investidores buscando geração de renda passiva ("viver de aluguéis")
- A possibilidade de isenção de IR sobre esses proventos mensais é o grande atrativo da classe no Brasil
:::

## Tributação: a isenção tem condições

::: {.incremental}
- Os **rendimentos** distribuídos a pessoa física são **isentos** de IR, desde que atendidas as condições da [Lei 11.033/2004, art. 3º](https://www.planalto.gov.br/ccivil_03/_ato2004-2006/2004/lei/l11033.htm):
  - o fundo tenha **no mínimo 100 cotistas**;
  - as cotas sejam negociadas **exclusivamente em bolsa** (ou balcão organizado);
  - o cotista pessoa física **não** detenha **10% ou mais** das cotas do fundo.
- **Ganho de capital na venda das cotas:** IR de **20%**, **sem** a isenção de R$ 20 mil/mês válida para ações ([Lei 8.668/93, art. 18](https://www.planalto.gov.br/ccivil_03/leis/l8668.htm))
- FIIs **não** estão sujeitos ao *come-cotas*; para pessoa jurídica, os rendimentos são tributados
:::

# Segmentos e Tipos de FIIs

## Principais Tipologias

:::: {.columns}

::: {.column width="50%"}
**Fundos de Tijolo**

::: {.incremental}
- Investem em imóveis físicos (reais)
- O fundo constrói, adquire ou aluga os imóveis
- Renda majoritariamente dos contratos de aluguel
- Tipos de fundos de tijolo:
  - Lajes corporativas
  - Shoppings
  - Galpões logísticos e industriais
  - Desenvolvimento imobiliário
  - Hotéis
:::
:::

::: {.column width="50%"}
**Fundos de Papel (Recebíveis)**

::: {.incremental}
- Investem em instrumentos financeiros atrelados ao mercado imobiliário (CRI, LCI, etc)
- Agregam dezenas de contratos de dívidas indexadas à taxa de juros e à inflação
- Geralmente pagam maior renda (maior *dividend yield*), porém a cota não se valoriza tanto quanto a dos fundos de tijolo
:::
:::

::::

Além de tijolo e papel, existem **fundos de fundos (FoF)**, **híbridos** e os **Fiagro** (agronegócio).

## Fundos de Tijolo: Shopping Centers

::: {.incremental}
- **Portfólio:** Investem na aquisição de participações em Shopping Centers (cotas de shoppings ou propriedades inteiras).
- **Receitas Múltiplas:** aluguéis fixos, aluguéis percentuais (atrelados ao volume de vendas dos lojistas) e da exploração do estacionamento.
- **Sazonalidade:** Apresentam variações de receita ao longo do ano, com picos de distribuição gerados por datas comemorativas (Natal, Dia das Mães, Black Friday).
- **Proteção contra Inflação:** Como as vendas dos lojistas tendem a acompanhar o aumento geral de preços, esses fundos oferecem boa proteção inflacionária.
:::

## Fundos de Tijolo: Galpões Logísticos e Industriais

::: {.incremental}
- **Portfólio:** Investem em grandes galpões logísticos e instalações industriais, fundamentais para a cadeia de suprimentos (ex: e-commerce).
- **Inquilinos e Contratos:** Focam em contratos de aluguel de **longo prazo** (muitas vezes atípicos) com grandes empresas, garantindo maior previsibilidade de receita.
- **Estabilidade de Receita:** Menor rotatividade de inquilinos em comparação a lajes corporativas, devido ao alto custo de mudança de uma operação logística.
- **Risco de Vacância:** Embora o tempo de vacância de um galpão possa ser maior, os contratos longos com pesadas multas rescisórias mitigam esse risco no curto prazo.
:::

## Riscos específicos dos Fundos de Papel

::: {.incremental}
- **Risco de crédito:** o devedor do CRI pode atrasar ou deixar de pagar, reduzindo o rendimento distribuído
- **Subordinação:** as séries subordinadas absorvem as primeiras perdas do lastro — a estrutura da operação importa
- **Indexador:** CDI ou IPCA — muda o comportamento do fundo em cenários de juros e inflação
- **Marcação a mercado:** vender o CRI antes do vencimento pode gerar perdas relevantes
- **Pré-pagamento:** a antecipação do pagamento pelos devedores reduz o rendimento futuro
:::

# Como avaliar um FII e os seus riscos?

## Indicadores Quantitativos (Tijolo)

::: {.incremental}
1. **DY CAGR, Crescimento Dividendos**: Crescimento do rendimento ao longo dos anos

1. **Tempo de mercado:** Fundos mais novos são mais arriscados (mínimo 5 anos)

1. **Vacância:** Percentual de vacância (física e financeira). Quanto menor, melhor.

1. **Dividend Yield (DY %):** (Rendimento dos últimos 12 meses / Preço Atual da cota) — [CUIDADO, alto DY geralmente é um sinal de algo errado]{style="color: red;"}

1. **P/VP (Preço / Valor Patrimonial):** (Valor de Mercado Total / Valor de Avaliação dos Ativos do Fundo). [CUIDADO, baixo P/VP geralmente é sinal de algo errado]{style="color: red;"}.
:::

## Análise Qualitativa

::: {.incremental}
1. **Poder de reajuste**: Capacidade do fundo de reajustar os aluguéis acima da inflação (ex: contratos atrelados ao IPCA)

1. **Tipo de Inquilino e imóvel:** Empresas sólidas e de grande porte são mais confiáveis. Lajes corporativas são mais arriscadas que galpões logísticos, por exemplo

1. **Vencimento e Tipos de Contrato:** Contratos típicos (3-5 anos) vs. atípicos (10-15 anos com garantias rigorosas)

1. **Gestora e Governança:** O histórico do administrador importa muito. O investidor depende de gestão ética.
:::

## DY alto nem sempre é bom: DY vs. P/VP

```{r}
df_screener <- get_fii_screener()
selic <- classtools::get_selic_rate()$aa

df_liq <- df_screener |>
  dplyr::filter(
    liquidez > 3e5,
    dividend_yield > 0.02, dividend_yield < 0.30,
    p_vp > 0.2, p_vp < 2.5
  ) |>
  dplyr::mutate(is_exemplo = papel %in% fii_tickers)

p_screener <- ggplot(df_liq, aes(x = p_vp, y = dividend_yield)) +
  geom_point(color = "grey70", alpha = 0.8) +
  geom_point(data = dplyr::filter(df_liq, is_exemplo), aes(color = papel), size = 3) +
  geom_text(data = dplyr::filter(df_liq, is_exemplo),
            aes(label = papel, color = papel), vjust = -0.9, size = 4, show.legend = FALSE) +
  geom_vline(xintercept = 1, linetype = "dashed") +
  geom_hline(yintercept = selic, linetype = "dashed", color = "red") +
  annotate("label", x = 0.42, y = 0.285, hjust = 0, color = "red",
           label = "DY alto + P/VP baixo:\npossível armadilha") +
  scale_y_continuous(labels = scales::percent) +
  labs(
    title = "Dividend Yield vs. P/VP dos FIIs líquidos",
    subtitle = paste0("Linhas de referência: P/VP = 1 e Selic = ",
                      classtools::format_percent(selic)),
    x = "P/VP (Preço / Valor Patrimonial)",
    y = "Dividend Yield (últimos 12 meses)",
    color = "",
    caption = "Fonte: Fundamentus. Somente fundos com liquidez diária acima de R$ 300 mil."
  ) +
  theme_light()

p_screener
```

## O que pode dar errado?

::: {.incremental}
- **Risco de Vacância:** O inquilino sai, rompendo contrato, e o imóvel fica vazio. Além de perder o aluguel, o fundo passa a pagar condomínio e IPTU.

- **Risco de Inadimplência:** O locatário atrasa ou deixa de pagar o aluguel.

- **Risco de Cotação:** Em momentos de taxa Selic alta, outros rendimentos fixos pagam mais, fazendo a cota dos FIIs se desvalorizar para se tornarem um investimento mais atraente no seu comparativo.

- **Risco Político:** Risco sobre alterações na isenção do IR dos proventos de FIIs na legislação vigente.

- **Risco Ambiental:** Risco de desvalorização do imóvel por questões ambientais (ex: enchentes, deslizamentos, etc).
:::

## O custo de oportunidade: FIIs vs. renda fixa

```{r}
p_dy <- df_liq |>
  ggplot(aes(x = dividend_yield)) +
  geom_histogram(bins = 30, fill = "#1667c4", color = "white") +
  geom_vline(xintercept = selic, color = "red", linetype = "dashed", linewidth = 1) +
  scale_x_continuous(labels = scales::percent) +
  labs(
    title = "Distribuição do Dividend Yield dos FIIs líquidos",
    subtitle = paste0("Linha vermelha: Selic = ", classtools::format_percent(selic)),
    x = "Dividend Yield (últimos 12 meses)",
    y = "Número de fundos",
    caption = "Fonte: Fundamentus. Fundos com liquidez diária acima de R$ 300 mil."
  ) +
  theme_light()

p_dy
```

# FIIs na Prática

```{r}
ticker <- "XPML11"
type <- "Shopping Centers"
fii_sum <- get_fii_summary(ticker)
```

## `r ticker` (`r type`) {background-image="figs/investidor.jpg" background-opacity=0.25}

::: {.incremental}
- IPO em 2017, com dezenas de shoppings no portfólio
- Foco em imóveis AAA (alta qualidade), em diversos estados do país
- Alta liquidez: um dos fundos de shopping mais negociados da B3
- Dividend Yield (DY) de `r classtools::format_percent(fii_sum$dy)`
:::

*Valores de portfólio conforme o último relatório gerencial disponível.*

## `r ticker`: Fluxos de caixa 

```{r}
l_plot <- classtools::make_cashflow_plot(ticker, "SA", fii_first_date, fii_last_date)
l_plot$p
```

## `r ticker`: Gráfico dos Rendimentos Anuais

```{r}
p_divs <- get_div_plot(ticker)
p_divs
```

```{r}
ticker <- "HGLG11"
type <- "Galpões Logísticos"
fii_sum <- get_fii_summary(ticker)
```

## `r ticker` (`r type`) {background-image="figs/investidor.jpg" background-opacity=0.25}

::: {.incremental}
- Um dos maiores e mais tradicionais FIIs de logística do Brasil (IPO em 2010)
- Portfólio diversificado com dezenas de galpões logísticos e industriais, localizados em pontos estratégicos de distribuição
- Forte concentração na região Sudeste, destacando-se o estado de São Paulo
- Inquilinos de grande porte, abrangendo setores estratégicos como e-commerce, varejo, bens de consumo e automotivo
- Contratos atípicos, de longuíssimo prazo (10-15 anos) e com pesadas multas rescisórias, garantindo alta previsibilidade de receita
- Dividend Yield (DY) de `r classtools::format_percent(fii_sum$dy)`
:::

## `r ticker`: Fluxos de caixa 

```{r}
l_plot <- classtools::make_cashflow_plot(ticker, "SA", fii_first_date, fii_last_date)
l_plot$p
```

## `r ticker`: Gráfico dos Rendimentos Anuais

```{r}
p_divs <- get_div_plot(ticker)
p_divs
```

```{r}
ticker <- "HGCR11"
type <- "Papel"
fii_sum <- get_fii_summary(ticker)
```

## `r ticker` (`r type`) {background-image="figs/investidor.jpg" background-opacity=0.25}

::: {.incremental}
- Um dos mais tradicionais fundos de recebíveis imobiliários (papel) da B3, gerido pelo CSHG (Credit Suisse Hedging-Griffo)
- Investe predominantemente em Certificados de Recebíveis Imobiliários (CRIs)
- Portfólio diversificado em títulos de dívida atrelados ao setor imobiliário, com indexadores focados em CDI e índices de inflação (IPCA)
- Perfil focado em operações de baixo e médio risco (**High Grade**), oferecendo previsibilidade e distribuição consistente de rendimentos
- Dividend Yield (DY) de `r classtools::format_percent(fii_sum$dy)`
:::

## `r ticker`: Fluxos de caixa

```{r}
l_plot <- classtools::make_cashflow_plot(ticker, "SA", fii_first_date, fii_last_date)
l_plot$p
```

## `r ticker`: Gráfico dos Rendimentos Anuais

```{r}
p_divs <- get_div_plot(ticker)
p_divs
```

```{r}
ticker <- "VINO11"
type <- "Edifícios Corporativos"
fii_sum <- get_fii_summary(ticker)
```

## `r ticker` (`r type`) {background-image="figs/investidor.jpg" background-opacity=0.25}

::: {.incremental}
- Fundo de tijolo gerido pela Vinci Partners, com foco principal em edifícios corporativos (lajes corporativas) de alto padrão
- Portfólio concentrado em prédios de escritórios bem localizados em regiões estratégicas e *premium*, principalmente nas cidades de São Paulo e Rio de Janeiro
- O VINO11 utilizou muita dívida para adquirir imóveis. Com o aumento da taxa Selic (de 2% para 13,75% entre 2021 e 2023), o custo dessa dívida disparou e os rendimentos diminuíram
- Dividend Yield (DY) de `r classtools::format_percent(fii_sum$dy)`
:::

## `r ticker`: Fluxos de caixa

```{r}
l_plot <- classtools::make_cashflow_plot(ticker, "SA", fii_first_date, fii_last_date)
l_plot$p
```

## `r ticker`: Gráfico dos Rendimentos Anuais

```{r}
p_divs <- get_div_plot(ticker)
p_divs
```

## Evolução de Preços da Cota na Bolsa

```{r}
get_cumret <- function(ticker) {
  get_clean_prices(ticker) |>
    dplyr::mutate(cumret = adjusted_close / adjusted_close[1])
}

df_prices <- purrr::map(fii_tickers, get_cumret) |>
  purrr::list_rbind() |>
  na.omit()

p_prices <- ggplot(df_prices, aes(x = date, y = cumret, color = ticker)) +
  geom_line(linewidth = 0.8) +
  labs(
    title = "Evolução do retorno acumulado das cotas (5 anos)",
    subtitle = "Base = 1 no início do período",
    x = "Data",
    y = "Retorno acumulado",
    color = "Fundo",
    caption = "Fonte: EODHD. Cotações claramente inconsistentes foram removidas."
  ) +
  theme_light()

p_prices
```

## Retornos de diferentes FIIs

```{r}
make_cols <- function(this_ticker) {
  prices <- get_clean_prices(this_ticker)

  div <- fii_data[[this_ticker]]$divs |>
    dplyr::filter(date >= fii_first_date, date <= fii_last_date) |>
    dplyr::arrange(date)

  divs_annual <- get_annual_divs(this_ticker)
  cagr_div <- get_div_cagr(divs_annual)

  divs_last_year <- dplyr::filter(div, date >= fii_last_date - 365)
  div_yield <- sum(divs_last_year$value) / prices$adjusted_close[nrow(prices)]

  total_return <- prices$adjusted_close[nrow(prices)] / prices$adjusted_close[1] - 1
  n_days <- nrow(prices)
  annualized_return <- (1 + total_return)^(252 / n_days) - 1

  # Máximo drawdown calculado em R base (evita dependência externa)
  running_max <- cummax(prices$adjusted_close)
  max_drawdown <- max(1 - prices$adjusted_close / running_max)

  dplyr::tibble(
    ticker = this_ticker,
    n_years = round(n_days / 252, 1),
    total_return = total_return,
    annualized_return = annualized_return,
    max_drawdown = max_drawdown,
    cagr_div = cagr_div,
    div_yield = div_yield
  )
}

df_stats <- purrr::map(fii_tickers, make_cols) |>
  purrr::list_rbind()

df_stats |>
  dplyr::arrange(dplyr::desc(annualized_return)) |>
  gt::gt() |>
  gt::fmt_number(columns = c(n_years), decimals = 1) |>
  gt::fmt_percent(
    columns = c(total_return, annualized_return, max_drawdown, cagr_div, div_yield),
    decimals = 2) |>
  gt::cols_label(
    ticker = "Ticker",
    n_years = "Anos de Histórico",
    total_return = "Retorno Total",
    annualized_return = "Retorno Anualizado",
    max_drawdown = "Máximo Drawdown",
    cagr_div = "CAGR dos Rendimentos",
    div_yield = "Dividend Yield"
  ) |>
  gt::tab_header(
    title = "Estatísticas de Retorno e Risco dos FIIs",
    subtitle = glue::glue(
      "Período: {format(fii_first_date, '%d/%m/%Y')} a {format(fii_last_date, '%d/%m/%Y')}")
  )
```

## Como começar a investir

::: {.incremental}
- Abra conta em uma **corretora** de confiança (muitas oferecem corretagem zero para FIIs)
- Os tickers de FIIs terminam em **11** (ex: XPML11, HGLG11)
- Verifique a **liquidez diária** antes de comprar: fundos pouco líquidos têm *spread* alto
- Leia o **regulamento** e os **relatórios gerenciais** (fonte primária de informações)
- Consulte dados em portais como Status Invest, Funds Explorer e Fundamentus
- Reinvista os rendimentos na fase de acumulação para acelerar os juros compostos
:::

## Conclusão

::: {.incremental}
- FIIs democratizaram o acesso a imóveis comerciais de alta qualidade (Padrões Triple A) para todos os brasileiros
- São consistentes e excelentes geradores de **renda passiva mensal**, com isenção de IR sob condições legais
- Os indicadores (**DY, P/VP, vacância, CAGR**) devem ser lidos em conjunto, e não isoladamente
- Como são Renda Variável, exigem controle emocional durante as oscilações de mercado e **foco no longo prazo**
- O reinvestimento dos dividendos durante os primeiros anos (Fase de Acumulação) constrói ativamente o poderoso efeito dos *juros compostos*
:::

## Referências
