---
title: "Introdução a Fundos Imobiliários (FIIs)"
subtitle: "@ross, capítulo 08"
author: "Marcelo S. Perlin"
date: last-modified
date-format: DD/MM/YYYY
institute: EA-UFRGS
format:
  revealjs: 
    theme: "content/theme-msperlin.scss"
footer: 'Administração Financeira - UFRGS'
self-contained: true
execute: 
  echo: false
  cache: false
bibliography: "content/bibfile.bib"
logo: "content/ufrgs3.jpg"
toc: true
toc-depth: 1
toc-title: "Sumário"
---

```{r}
#| echo: false
classtools::setup_quarto_slides('content')
```

# Introdução

## O que são FIIs?

> Fundos de Investimento Imobiliário (FIIs) é um contrato típico do mercado de renda variável, onde existe uma comunhão de recursos destinados à aplicação em empreendimentos imobiliários.

::: {.incremental}
- Semelhante a uma ação de uma empresa, o FII é uma forma de investir em imóveis sem precisar comprar um imóvel físico inteiro, pois o patrimônio do fundo é dividido em **cotas**
- O cotista tem direito a receber uma parcela das receitas (aluguéis, juros) proporcional ao número de cotas que possui
- São negociados na bolsa de valores (B3) de forma semelhante a ações
:::

## Imóvel Físico vs. FIIs {background-image="figs/investidor.jpg" background-opacity=0.25}

::: {.incremental}
- **Liquidez:** FIIs podem ser vendidos em D+2 na bolsa; um imóvel pode levar meses ou anos
- **Fracionamento:** É possível investir com valores muito baixos (ex: R$ 10 ou R$ 100) de forma diversificada
- **Gestão Profissional:** Uma equipe especializada administra os inquilinos e os imóveis
- **Diversificação:** Um único Fundo pode ter dezenas de imóveis com centenas de inquilinos
- **Isenção de IR:** Os rendimentos (dividendos) distribuídos aos cotistas pessoa física são geralmente **isentos** de Imposto de Renda
:::

## Performance de FIIs no longíssimo prazo (USA)

![Performance de REITs nos EUA - fonte: [globalxetfs](https://www.globalxetfs.com/articles/reits-a-key-portfolio-building-block)](figs/Historical-Performance-Global-REITs-image-5.png)


## Como funciona a Distribuição de Rendimentos?

::: {.incremental}
- Pela lei ([Lei 8.668/93](https://www.planalto.gov.br/ccivil_03/leis/l8668.htm)), os FIIs devem distribuir no mínimo **95% do lucro** apurado em **regime de caixa** a cada semestre
- No entanto, a grande maioria dos fundos opta por realizar distribuições **mensais**
- Essa constância atrai investidores buscando geração de renda passiva (viver de aluguéis)
- A isenção de IR sobre esses proventos mensais é o grande atrativo da classe de ativos no Brasil
:::

# Segmentos e Tipos de FIIs

## Principais Tipologias

:::: {.columns}

::: {.column width="50%"}
**Fundos de Tijolo**

::: {.incremental}
- Investem em imóveis físicos (reais)
- O fundo constrói, adquire ou aluga os imóveis
- Renda majoritariamente dos contratos de aluguel
- Tipos de fundos de tijolos:
  - Lajes corporativas
  - Shoppings
  - Galpões logísticos e industriais
  - Desenvolvimento imobiliário
  - Hotéis
:::
:::

::: {.column width="50%"}
**Fundos de Papel (Recebíveis)**

::: {.incremental}
- Investem em instrumentos financeiros atrelados ao mercado imobiliário (CRI, LCI, etc)
- Fundos agregam dezenas de contratos de dívidas indexadas a taxa de juros e  inflação
- Geralmente pagam maior renda (maior *dividend yield*), porém cota não se valoriza tanto quanto os fundos de tijolo
:::
:::

::::


## Fundos de Tijolo: Shopping Centers

::: {.incremental}
- **Portfólio:** Investem na aquisição de participações em Shopping Centers (cotas de shoppings ou propriedades inteiras).
- **Receitas Múltiplas:** aluguéis fixos, aluguéis percentuais (atrelados ao volume de vendas dos lojistas) e da exploração do estacionamento.
- **Sazonalidade:** Apresentam variações de receita ao longo do ano, com picos de distribuição gerados por datas comemorativas (Natal, Dia das Mães, Black Friday).
- **Proteção contra Inflação:** Como as vendas dos lojistas tendem a acompanhar o aumento geral de preços, esses fundos oferecem boa proteção inflacionária.
:::

## Fundos de Tijolo: Galpões Logísticos e Industriais

::: {.incremental}
- **Portfólio:** Investem em grandes galpões logísticos e instalações industriais, fundamentais para a cadeia de suprimentos (ex: e-commerce).
- **Inquilinos e Contratos:** Focam em contratos de aluguel de **longo prazo** (muitas vezes atípicos) com grandes empresas, garantindo maior previsibilidade de receita.
- **Estabilidade de Receita:** Menor rotatividade de inquilinos em comparação a lajes corporativas, devido ao alto custo de mudança de uma operação logística.
- **Risco de Vacância:** Embora o tempo de vacância de um galpão possa ser maior, os contratos longos com pesadas multas rescisórias mitigam esse risco no curto prazo.
:::



# Como avaliar um FII e os seus riscos?

## Indicadores Quantitativos (Tijolo)

::: {.incremental}
- **Tempo de mercado:** Fundos mais novos são mais arriscados (mínimo 5 anos)
- **Vacância:**: Percentual de vacância (física e financeira). Quanto menor, melhor.
- **Dividend Yield (DY %):** (Dividendo dos últimos 12 meses / Preço Atual da cota) -- CUIDADO, alto DY geralmente é um sinal de algo errado..
- **P/VP (Preço / Valor Patrimonial):** (Valor de Mercado Total / Valor de Avaliação dos Ativos do Fundo). CUIDADO, baixo P/PV geralmente é sinal de algo errado..
- **DY CAGR, Crescimento Dividendos**: Crescimento do rendimento ao longos dos anos;
:::

## Análise Qualitativa

::: {.incremental}
- **Poder de reajuste**: Capacidade do fundo de reajustar os aluguéis acima da inflação (ex: contratos atrelados ao IPCA)
- **Tipo de Inquilino e imóvel:** Empresas sólidas e de grande porte são mais confiáveis. Lajes corporativas são mais arriscadas que galpões logísticos, por exemplo
- **Vencimento e Tipos de Contrato:** Contratos típicos (3-5 anos) vs. atípicos (10-15 anos com garantias rigorosas)
- **Gestora e Governança:** O histórico do administrador importa muito. O investidor depende de gestão ética.
:::


## O que pode dar errado?

::: {.incremental}
- **Risco de Vacância:** O inquilino sai, rompendo contrato, e o imóvel fica vazio. Além de perder o aluguel, o fundo passa a pagar condomínio e IPTU.
- **Risco de Inadimplência:** O locatário atrasa ou deixa de pagar o aluguel.
- **Risco de Cotação:** Em momentos de taxa Selic alta, outros rendimentos fixos pagam mais, fazendo a cota dos FIIs se desvalorizar para se tornarem um investimento mais atraente no seu comparativo.
- **Risco Político:** Risco sobre alterações na isenção do IR dos proventos de FIIs na legislação vigente.
- **Risco ambiental:** Risco de desvalorização do imóvel por questões ambientais (ex: enchentes, deslizamentos, etc).
:::


# FIIs na Prática

```{r}
ticker <- "XPML11"
type <- "Shopping Centers"
```

## `r ticker` (`r type`)

```{r}
exchange <- "SA"

token <- classtools::get_eodhd_token()
eodhdR2::set_token(token)

prices <- eodhdR2::get_prices(ticker, exchange) |>
  dplyr::filter(date >= Sys.Date() - 365)
divs <- eodhdR2::get_dividends(ticker, exchange)

last_year <- divs |>
  dplyr::filter(date >= Sys.Date() - 365)

sum_divs <- sum(last_year$value)

last_price <- prices$close[nrow(prices)]
div_year <- sum_divs / last_price

sum_volume <- sum(prices$volume*prices$close)
```

- IPO em 2017, 16 shoppings no porfólio
- Foco em imoveis AAA (alta qualidade), em 7 distintos estados do país
- Alta liquidez (média diária de R$ 1,5 milhões)
- Dividend Yield (DY) de `r classtools::format_percent(div_year)`

## `r ticker`: Fluxos de caixa 

```{r}
ticker <- "XPML11"
exchange <- "SA"
first_date <-  Sys.Date() - 5*365
last_date <- Sys.Date()

l_plot <- classtools::make_cashflow_plot(ticker,exchange,first_date, last_date)
l_plot$p
```


## `r ticker`: Gráfico dos Rendimentos Anuais

```{r}
library(dplyr)
library(ggplot2)

get_div_plot <- function(ticker, exchange) {

  first_date <-  Sys.Date() - 5*365
  last_date <- Sys.Date()
  
  divs <- eodhdR2::get_dividends(ticker, exchange) 

  divs_annual <- divs |>
    dplyr::filter(
      date >= first_date, 
      date <= last_date) |>
    dplyr::mutate(
      year = lubridate::year(date),
      fix_value = if_else(year %in% c(max(year), min(year)), TRUE, FALSE)
    ) |>
    dplyr::group_by(year) |>
    dplyr::reframe(
      n_values = n(),
      extra = if_else(
        fix_value[1], mean(value)*(12 - n_values), 0
        ),
      sum_div = sum(value) + extra, 
      .groups = 'drop')

  cagr <- (divs_annual$sum_div[nrow(divs_annual)] / divs_annual$sum_div[1])^(1/nrow(divs_annual)) - 1

  p_divs <- ggplot(divs_annual, aes(x = factor(year), y = sum_div)) +
    geom_col() +
    labs(title = paste0("Rendimentos anuais para ", ticker),
          subtitle = paste0("CAGR: ", classtools::format_percent(cagr)),
         x = "Ano",
         y = "Soma de Rendimentos Ajustados (R$)",
         caption = "Dados do EODHD, ajustados para meses incompletos") +
    theme_light() +
    geom_text(aes(label = classtools::format_cash(sum_div)), vjust = -0.5, size = 4)

  return(p_divs)
}

p_divs <- get_div_plot(ticker, "SA")
p_divs
```

```{r}
ticker <- "HGLG11"
type <- "Galpões Logísticos"
```

## `r ticker` (`r type`) {background-image="figs/investidor.jpg" background-opacity=0.25}

::: {.incremental}
- Um dos maiores e mais tradicionais FIIs de logística do Brasil (IPO em 2010)
- Portfólio diversificado com dezenas de galpões logísticos e industriais, localizados em pontos estratégicos de distribuição
- Forte concentração na região Sudeste, destacando-se o estado de São Paulo
- Inquilinos de grande porte, abrangendo setores estratégicos como e-commerce, varejo, bens de consumo e automotivo
- Contratos Atípicos, de longíssimo prazo (10-15 anos) e com pesadas multas rescisórias, garantindo alta previsibilidade de receita
:::

## `r ticker`: Fluxos de caixa 

```{r}
exchange <- "SA"
first_date <-  Sys.Date() - 5*365
last_date <- Sys.Date()

l_plot <- classtools::make_cashflow_plot(ticker,exchange,first_date, last_date)
l_plot$p
```


## `r ticker`: Gráfico dos Rendimentos Anuais

```{r}
p_divs <- get_div_plot(ticker, "SA")
p_divs
```

```{r}
ticker <- "HGCR11"
type <- "Papel"
```

## `r ticker` (`r type`) {background-image="figs/investidor.jpg" background-opacity=0.25}

::: {.incremental}
- Um dos mais tradicionais fundos de recebíveis imobiliários (papel) da B3, gerido pelo CSHG (Credit Suisse Hedging-Griffo)
- Investe predominantemente em Certificados de Recebíveis Imobiliários (CRIs)
- Portfólio diversificado em títulos de dívida atrelados ao setor imobiliário, com indexadores focados em CDI e índices de inflação (IPCA)
- Perfil focado em operações de baixo e médio risco (**High Grade**), oferecendo previsibilidade e distribuição consistente de rendimentos
:::

## `r ticker`: Fluxos de caixa

```{r}
exchange <- "SA"
first_date <-  Sys.Date() - 5*365
last_date <- Sys.Date()

l_plot <- classtools::make_cashflow_plot(ticker,exchange,first_date, last_date)

l_plot$p
```

## `r ticker`: Gráfico dos Rendimentos Anuais

```{r}
p_divs <- get_div_plot("HGCR11", "SA")
p_divs
```


```{r}
ticker <- "VINO11"
type <- "Edifícios Corporativos"
```

## `r ticker` (`r type`) {background-image="figs/investidor.jpg" background-opacity=0.25}

::: {.incremental}
- Fundo de tijolo gerido pela Vinci Partners, com foco principal em edifícios corporativos (lajes corporativas) de alto padrão.
- Portfólio concentrado em prédios de escritórios bem localizados em regiões estratégicas e *premium*, principalmente nas cidades de São Paulo e Rio de Janeiro.
- O VINO11 utilizou muita dívida para adquirir imóveis. Com o aumento da taxa Selic de 2% para 13,75%, o custo dessa dívida disparou e rendimentos diminuíram.
:::

## `r ticker`: Fluxos de caixa

```{r}
exchange <- "SA"
first_date <-  Sys.Date() - 5*365
last_date <- Sys.Date()

l_plot <- classtools::make_cashflow_plot(ticker,exchange,first_date, last_date)

l_plot$p
```

## `r ticker`: Gráfico dos Rendimentos Anuais

```{r}
p_divs <- get_div_plot(ticker, "SA")
p_divs
```


## Evolução de Preços da Cota na Bolsa

```{r}
library(ggplot2)

tickers <- c("XPML11", "HGLG11", "HGCR11", "VINO11")


get_prices <- function(ticker) {
  df <- eodhdR2::get_prices(ticker, "SA")

  df <- df |>
    dplyr::arrange(date) |>
    dplyr::filter(
      date >= Sys.Date() - 5*365,
      date <= Sys.Date(),
      adjusted_close > 1.06) |>
    dplyr::mutate(cumret = adjusted_close / adjusted_close[1])

  return(df)
}

df_prices <- purrr::map(tickers, get_prices) |>
  purrr::list_rbind()  |>
  na.omit()

p <- ggplot(df_prices, aes(x=date, y = cumret, color = ticker)) + 
  geom_line() + 
  labs(title = "Evolução do Preço Ajustado das Cotas (5 Anos)",
       x = 'Data',
       y = "Preço Ajustado (R$)") + 
  theme_light()

p
```

## Retornos de diferentes FIIs

```{r}
#| label: FIIs stats
library(dplyr)

make_cols <- function(this_ticker) {
  require(dplyr)

  first_date <- as.Date("2015-01-01")
  first_date <- Sys.Date() - 5*365
  #first_date <- as.Date("2019-01-01")
  
  last_date <- Sys.Date()

  prices <- eodhdR2::get_prices(this_ticker, "SA", check_quota = FALSE) |> 
    dplyr::filter(
      date >= first_date, 
      date <= last_date) |>
    dplyr::arrange(date) 

  div <- eodhdR2::get_dividends(this_ticker, "SA",check_quota = FALSE) |>
    dplyr::filter(
      date >= first_date, 
      date <= last_date) |>
    dplyr::arrange(date) 
  
  divs_annual <- div |>
    dplyr::mutate(
      year = lubridate::year(date),
      fix_value = if_else(year %in% c(max(year), min(year)), TRUE, FALSE)
    ) |>
    dplyr::group_by(year) |>
    dplyr::reframe(
      n_values = n(),
      extra = if_else(
        fix_value[1], mean(value)*(12 - n_values), 0
        ),
      sum_div = sum(value) + extra
      )

  cagr_div <- (divs_annual$sum_div[nrow(divs_annual)] / divs_annual$sum_div[1])^(1/nrow(divs_annual)) - 1

  divs_last_year <- div |>
    dplyr::filter(date >= Sys.Date() - 365)

  div_yeild <- sum(divs_last_year$value) / prices$adjusted_close[nrow(prices)]

  first_year <- lubridate::year(min(prices$date))
  last_year <- lubridate::year(max(prices$date))
  n_years <- last_year - first_year + 1
  total_return <- prices$adjusted_close[nrow(prices)]/prices$adjusted_close[1] - 1
  annualized_return <- (1 + total_return)^(252/nrow(prices)) - 1
  annualized_vol <- sd(prices$ret_adj_close) * sqrt(252)
  sharpe_ratio <- annualized_return / annualized_vol
  max_drawndown <- PerformanceAnalytics::maxDrawdown(prices$ret_adj_close)

  df_out <- dplyr::tibble(
    ticker = this_ticker,
    #n_years = n_years,
    total_return = total_return,
    annualized_return = annualized_return,
    annualized_vol = annualized_vol,
    sharpe_ratio = sharpe_ratio,
    max_drawndown = max_drawndown,
    div_yeild = div_yeild,
    cagr_div = cagr_div
  )
  return(df_out)

}

df_stats <- purrr::map(tickers, make_cols) |>
  purrr::list_rbind()

df_stats |>
  arrange(desc(annualized_return)) |>
  select(-annualized_vol, -sharpe_ratio) |>
  gt::gt() |>
  gt::fmt_percent(columns = c(total_return, annualized_return, 
  #annualized_vol, 
  max_drawndown, cagr_div, div_yeild),
                  decimals = 2) |>
  #gt::fmt_number(columns = c(sharpe_ratio), decimals = 2) |>
  gt::cols_label(
    ticker = "Ticker",
    #n_years = "Anos de Operação",
    total_return = "Retorno Total",
    annualized_return = "Retorno Anualizado",
    #annualized_vol = "Volatilidade Anualizada",
    #sharpe_ratio = "Sharpe Ratio",
    max_drawndown = "Máximo Drawdown",
    cagr_div = "CAGR dos Dividendos",
    div_yeild = "DY dos Dividendos"
  ) |>
  gt::tab_header(
    title = "Estatísticas de Retorno e Risco dos FIIs",
    subtitle = glue::glue("Período: {format(min(df_prices$date), '%d/%m/%Y')} a {format(max(df_prices$date), '%d/%m/%Y')}")
  ) 

```


## Conclusão

::: {.incremental}
- FIIs democratizaram o acesso a imóveis comerciais de alta qualidade (Padrões Triple A) para todos os brasileiros.
- São consistentes e excelentes geradores de **renda passiva mensal isenta**.
- Como são Renda Variável, exigem controle emocional durante as oscilações de mercado e **foco no longo prazo**.
- O reinvestimento dos dividendos durante os primeiros anos (Fase de Acumulação) constrói ativamente o poderoso efeito de ganhos dos *juros compostos*.
:::

## Referências