---
title: "Retorno, Risco e Linha do Mercado de Títulos"
subtitle: "@ross, capítulo 13"
author: "Marcelo S. Perlin"
date: last-modified
date-format: DD/MM/YYYY
institute: EA-UFRGS
format:
  revealjs: 
    theme: "/home/msperlin/R/x86_64-pc-linux-gnu-library/4.5/classtools/extdata/templates/theme-msperlin.scss"
footer: 'Administração Financeira - UFRGS'
self-contained: true
execute: 
  echo: false
  cache: true
bibliography: "/home/msperlin/R/x86_64-pc-linux-gnu-library/4.5/classtools/extdata/templates/bibfile.bib"
title-block-banner: true
---

## Visão geral da aula

TODO: asdfa sdf

```{r, cache=FALSE}
library(classtools)
link_gsheets <- ""
```

- Como calcular retornos esperados.
- O impacto da diversificação.
- O princípio do risco sistemático.
- A linha do mercado de títulos e a ponderação entre risco e retorno.

## Introdução 

- Retorno esperado e risco são positivamente relacionados
  - Um investimento com risco deve necessariamente oferecer um retorno esperado maior que a taxa livre de risco
  - A diferença é chamada de prêmio por risco

- Como quantificar ambos para ações?
  - Análise objetiva/científica/acadêmica da rentabilidade futura e risco dos ativos
  - Solução: análise estatística do comportamento histórico dos ativos

## Um pouco de história

- Vamos olhar o desempenho financeiro de três investimentos:
  - Ibovespa (^BVSP) - carteira teórica do mercado de ações
  - CDI (certificado de depósito interbancário)
  - NTN-B Principal 150824 (Tesouro Direto)

## Histórico de Retornos Anuais

```{r}
library(dplyr)
library(ggplot2)

first_date <- '2005-01-01'
df_ibov <- yfR::yf_get("^BVSP", first_date) |>
  mutate(year = lubridate::year(ref_date),
         invest_name = "IBOV",
         invest_value = cumret_adjusted_prices) 
  

df_cdi <- GetBCBData::gbcbd_get_series(c(cdi = 12), first_date) |>
  filter(ref.date >= first_date) |>
  mutate(cumvalue = cumprod(1+value/100),
         year = lubridate::year(ref.date),
         ref_date = ref.date,
         invest_name = "CDI",
         invest_value = cumvalue)  

selected <- "NTN-B Principal 150824"
df_td <- GetTDData::td_get("NTN-B Principal", 
                           lubridate::year(first_date), 
                           dl_folder = 'dl-td') |>
  filter(asset_code == selected) |>
  mutate(year = lubridate::year(ref_date),
         invest_name = selected,
         invest_value = price_bid/price_bid[1])

all_invest <- df_ibov |>
  bind_rows(df_cdi) |>
  bind_rows(df_td) |>
  select(ref_date, year, invest_name, invest_value)

tab_perf <- all_invest |>
  group_by(year, invest_name) |>
  summarise(ret = last(invest_value)/first(invest_value) -1) |>
  ungroup() |>
  mutate(Retorno = if_else(ret >=0, "Positivo", "Negativo" ))

p <- ggplot(tab_perf, aes(x = year, y = ret, fill = Retorno)) +
  geom_col(alpha = 0.75) + 
  facet_wrap(~invest_name, nrow = 3) + 
  labs(title = "Retornos Anuals de Diferentes Investimentos",
       x = "Ano",
       y = "Retorno Anual") + 
  theme_light() + 
  scale_y_continuous(labels = classtools::format_percent)

p
```

## Investindo 1 R$ em cada alternativa

```{r}
p <- ggplot(all_invest, aes(x = ref_date, y = invest_value,
                            color = invest_name)) + 
  geom_line() + 
  labs(title = "Retornos Acumulados de Diferentes Investimentos",
       x = "Ano",
       y = "Retorno Diario Acumulado") + 
  theme_light() + 
  scale_y_continuous(labels = classtools::format_percent)

p
```


## O Ibovespa dolarizado no Longo Prazo

## Estatística + Finanças = Teoria de Carteiras

## Definição de Retorno Esperado

> O retorno esperado representa o retorno que um investidor espera ganhar no futuro quando no investimento em uma determinada ação

- Deve ficar claro que:
  - O retorno esperado é uma expectativa. Existe incerteza quanto ao retorno efetivo que o investidor terá
  - O retorno esperado é sempre relativo a um período de tempo
    - Ex. o retorno esperado para a PETR4 no próximo ano será de 15%
  - O retorno esperado deve ser positivamente relacionado com o risco

. . .

**Como calcular tal medida de forma objetiva?**

## Questão #1

Escolha dentre as alternativas abaixo, qual a melhor medida objetiva para calcular retorno anual esperado de uma ação:

a) Realizar um pesquisa com base em analistas de bancos de investimentos e tirar uma média das respostas
b) Realizar um pool no facebook e tirar a média dos resultados
c) Tirar uma média dos retornos anuais passados da ação
d) Perguntar ao CEO da empresa
e) Calcular como R= SELIC + 5%

## Cálculo do Retorno Esperado

> O retorno esperado é uma média simples do retorno histórico do investimento nas ações

$$E(R _t) = E(\frac{P_t - P_{t-1}}{P_t}) $$
$$E(R _t) = \frac{\sum ^T _t R_t}{T} $$

## Cálculo do Risco

> O risco nada mais é do que a possibilidade de perda financeira. Quanto maior a possível perda financeira, maior o risco

- A existência do risco é devido:
  - Fluxos de caixa da empresa (e dividendos) são incertos
  - Notícias aleatórias afetam o preço da ação
  - O risco é intrinsicamente relacionado ao retorno esperado
  - Se um investimento qualquer oferece retorno esperado maior que a taxa livre de risco, então este investimento é necessariamente com risco

. . .

**Como quantificar o risco?**

## Pergunta #2

Dada uma ação qualquer, qual a melhor maneira objetiva de calcular o risco?

a) Pedir para uma série de analistas votar entre 0 e 10 o risco da ação e tirar a média dos resultados
b) Mandar um questionário para todos os investidores do Brasil perguntando qual o risco de cada ação
c) Verificar qual foi a média das perdas (retornos negativos) da ação nos últimos anos
d) Calcular o desvio padrão dos retornos passados da ação

## Definição Quantitativa de Risco

> O risco é definido como o desvio padrão dos retornos passados dos ativos

- O desvio padrão é uma medida estatística de variação
  - Quanto maior o desvio padrão, maior a variabilidade dos retornos em torno do retorno esperado e consequentemente maior a possibilidade de perdas altas de capital

## Exemplos de Distribuições Normais

```{r}
mean_vec <- c(-0.25, 0, 0.25)
sd_vec <- c(0.1, 0.2, 0.3)
n_sim <- 5000

grid <- tidyr::expand_grid(ret_mean = mean_vec, ret_sd = sd_vec) |>
  mutate()

simulate_vec <- function(my_mean, my_sd) {
  rnd <- rnorm(n_sim, my_mean, my_sd) 
  
  df_out <- tibble(
    ret = rnd,
    ret_mean = my_mean,
    ret_sd = my_sd,
    label_mean = glue::glue("Retorno médio de {ret_mean}"),
    label_sd = glue::glue("Desvio Padrão de {ret_sd}"),
    Sinal = if_else(ret > 0, "Retorno Positivo", "Retorno Negativo")
  )
  
  return(df_out)
}

df_res <- purrr::map2_df(grid$ret_mean, grid$ret_sd, simulate_vec)

p <- ggplot(df_res, aes(x = ret, fill = Sinal)) + 
  geom_histogram(bins = 50) + 
  facet_grid(label_mean ~ label_sd) + 
  labs(title = "Simulações de Retornos",
       x = "Retorno",
       y = "Frequência") + 
  theme_light()

p

```

## Risco e Desvio Padrão

> O Desvio Padrão de uma ação mede a variabilidade dos retornos do título. Quanto maior o desvio padrão, maior a chance de um retorno negativo extremo e maior o risco.

$$\sigma ^2 _{R_t} = E(R_t - E(R_t))^2 $$
$$\sigma ^2 _{R_t} = \frac{\sum ^T _{t=1} (R_t - E(R_t))^2}{T-1}$$

$$\sigma _{R_t} = \sqrt{\sigma ^2 _{R_t}}$$

## Exemplo Cálculo Desvio Padrão

[Link GSheets](`r link_gsheets`)

## Retornos e Riscos Esperados para o Mercado Brasileiro

```{r}
tbl <- tab_perf |>
  group_by(invest_name) |>
  summarise(ret_mean = mean(ret),
            ret_sd = sd(ret)) |>
  ungroup()


tbl |>
  gt::gt() |>
  gt::tab_header("Risco e Retorno para diferentes investimentos") |>
  gt::cols_label(invest_name = "Investimento",
                 ret_mean = "Retorno Médio",
                 ret_sd = "Risco") |>
  gt::fmt_percent(columns = c("ret_sd", "ret_mean"))


  
  
```

## Representação Gráfica 

```{r}
p <- ggplot(tbl, aes(x = ret_sd, y = ret_mean) ) + 
  geom_point(size = 2 ) + 
  ggrepel::geom_text_repel(aes(label = invest_name)) + 
  labs(title = "Risco e Retorno Esperado para diferentes investimentos",
       x = "Risco (Desvio Padrão)",
       y = "Retorno Esperado") + 
  xlim(c(0, max(tbl$ret_sd))) + 
  ylim(c(0, max(tbl$ret_mean))) + 
  theme_light() + 
  scale_y_continuous(labels = classtools::format_percent) + 
  scale_x_continuous(labels = classtools::format_percent) 

p
```


## O que aprendemos?

- Retorno Esperado pode ser quantificado como a média dos retornos históricos
- Risco pode ser quantificado como o desvio padrão dos retornos históricos
- A relação entre retorno esperado e risco deveria ser positiva

## Teoria da Preferência e o Princípio da Dominância Estocástica

> A teoria da preferência diz como um investidor se posiciona quando na escolha de diferentes investimentos com respectivos retornos esperados e riscos

- O princípio da dominância estocástica define, dentro da razão retorno/risco, qual investimento é melhor
- Diz-se que um investimento A domina outro investimento B quando:
  - Ambos apresentam o mesmo risco e A tem maior retorno esperado
  - Ambos apresentam o mesmo retorno esperado e A tem menor risco

## Ilustração do princípio da dominância estocástica

:::: {.columns}

::: {.column width="50%"}

```{r}
#| fig-width: 8
#| fig-height: 8
df_plot <- dplyr::tibble(
  ret_mean = c(0.25, 0.1 , 0.25, 0.1),
  ret_sd   = c(0.05, 0.05, 0.15, 0.15),
  label = LETTERS[1:length(ret_mean)]
)

plot_map <- function(df_plot) {
  
  require(ggplot2)
  
  p <- ggplot(df_plot, aes(x = ret_sd, y = ret_mean) ) + 
  geom_point(size = 4, alpha = 0.5, color = "blue" ) + 
  ggrepel::geom_text_repel(aes(label = label)) + 
  labs(title = "Risco e Retorno Esperado para diferentes investimentos",
       x = "Risco (Desvio Padrão)",
       y = "Retorno Esperado") + 
  theme_light() + 
  scale_y_continuous(labels = classtools::format_percent) + 
  scale_x_continuous(labels = classtools::format_percent) +
  xlim(c(0, max(df_plot$ret_sd)*1.15)) + 
  ylim(c(0, max(df_plot$ret_mean)*1.15)) 

  return(p)
}


plot_map(df_plot)

```

:::

::: {.column width="50%" .incremental}
- Ponto A tem dominância estocástica sobre ponto B
- Ponto C tem dominância estocástica sobre ponto D
- Ponto A tem dominância estocástica sobre ponto C
- Ponto B tem dominância estocástica sobre ponto D
:::

::::

## Outro exemplo

**Qual o melhor investimento? B ou C?**

```{r}
#| fig-width: 8
#| fig-height: 8
df_plot <- dplyr::tibble(
  ret_mean = c(0.1, 0.25),
  ret_sd   = c(0.05, 0.15),
  label = LETTERS[1:length(ret_mean)]
)



plot_map(df_plot)

```


## Relação retorno/risco e o investidor

- A análise da relação retorno/risco é pessoal!
- Pode-se segmentar as atitudes em:

```{r}

my_tab <- tibble::tibble(
  col1 = c("Avesso ao Risco", "Neutro (Indiferente) ao risco",
           "Racional", "Propenso ao risco (risk lover)"),
  col2 = c("Menor risco", "Indiferente", "Menor risco", "Maior risco")
)

my_tab |>
  gt::gt() |>
  gt::tab_header("Os diferentes perfis de investimento") |>
  gt::cols_label(.list = list(col1 = "Perfil do Investidor",
                              col2 = "Investimento Selecionado")) |> 
  gt::opt_row_striping(TRUE)

```

- O quadro anterior pode ser incorporado dentro da análise de média/desvio padrão baseado em curvas de indiferença

## Curvas de Indiferença

- A curva de indiferença reflete a escala de preferência de um investidor
- Isto é, quais relações entre retorno esperado e risco que o investidor aceitaria
- Quaisquer pontos dentro da curva da indiferença terão a mesma utilidade do ponto de vista do investidor

## Exemplo de Curva de Indiferença (1)

```{r}

```


Exemplo de Curva de Indiferença (2)

Exemplo de Curva de Indiferença (3)

Aversão ao Risco e Curvas de Indiferença

Resumo da aula
O retorno esperado é uma função do risco
O uso da média e desvio padrão histórico dos retornos é uma maneira de quantificar o retorno esperado e o risco de uma ação
O princípio da dominância estocástica define, sobre certas restrições, se um investimento é melhor do que outro no âmbito de risco e retorno
Curvas de indiferença definem quantitativamente  o grau de aversão ao risco do investidor, assim como também suas preferências de investimento

## Referências